最高法院民事判決　　　　　　九十六年度台上字第二三○二號
上　訴　人　卯○○
　　　　　　辰○○
　　　　　　巳○○
　　　　　　午○○
共　　　同
訴訟代理人　林見軍律師
被 上訴 人　甲○○
　　　　　　乙○○
　　　　　　丙○○
　　　　　　丁○○
　　　　　　戊○○
　　　　　　己○○
　　　　　　庚○○
　　　　　　辛○○
　　　　　　壬○○
　　　　　　癸○○
　　　　　　子○○
　　　　　　丑○○
　　　　　　寅○○
共　　　同
訴訟代理人　林根煌律師
上列當事人間因租佃爭議事件，上訴人對於中華民國九十六年四
月三日台灣高等法院台中分院第二審判決（九十五年度上字第二
九三號），提起上訴，本院判決如下：
    主  文
原判決除假執行部分外廢棄。
被上訴人在第二審之上訴駁回。
第二、三審訴訟費用由被上訴人負擔。
    理  由
本件被上訴人（其中被上訴人「丙○○」一、二審判決均誤載為
「林錦波」）主張：坐落台中市○○區鎮○段六二○、六二○之
五、六二○之六地號土地（下稱系爭土地，民國九十五年九月十
五日逕行分割前，僅為同段六二○地號一筆）重測前為鎮平段一
二○地號，原為訴外人林文燦、林壬癸、林玉柱及被上訴人壬○
○、癸○○、子○○、丑○○等七人所共有，應有部分各為七分
之一，早年即出租予上訴人之父朱田耕作，並訂有耕地三七五租
約。嗣共有人林文燦將其應有部分七分之一出售予朱田，六十年
二月二十四日朱田再以買賣為原因，將該應有部分移轉登記予其
子即上訴人卯○○、辰○○各十四分之一；林玉柱於七十四年五
月三日死亡，其應有部分七分之一由被上訴人寅○○繼承；林壬
癸於九十四年六月二十八日死亡，由被上訴人甲○○以次八人繼
承該應有部分七分之一（尚未辦理繼承登記）。又系爭土地之租
賃權於六十一年十二月九日朱田死亡後由上訴人繼承，並由林壬
癸、林玉柱、壬○○、癸○○、子○○、丑○○等六人於七十四
年間與上訴人訂立犁鎮字第五一號私有耕地租約（下稱系爭租約
），由上訴人承租系爭土地應有部分七分之六，並耕作系爭土地
之全部，租穀則按應有部分七分之六換算之面積○．八五七一公
頃計算。詎上訴人竟於系爭六二○地號土地上建造如原判決附圖
Ｂ部分面積○．○○二三公頃之鴿舍飼養鴿子，及Ｃ部分面積○
．○三二二公頃水泥停車場，Ｄ部分面積○．○一二七公頃鐵皮
房屋，Ｅ部分面積○．○○○七公頃水泥空地供前安實業股份有
限公司（下稱前安公司）為倉庫及停車場使用（Ｂ部分鴿舍業經
上訴人拆除，移至Ｃ部分之水泥停車場上），上訴人就系爭土地
顯未自任耕作，有違耕地三七五減租條例第十六條第一項規定，
系爭租約為無效。另上訴人放棄承租人之耕作權，伊已依同條例
第十七條第一項第二款規定為終止租約，兩造間之租佃爭議復經
調解、調處不成立等情，爰依該條例第十六條、第十七條第一項
第二款及民法第八百二十一條規定，求為命上訴人將如附圖Ｃ、
Ｄ、Ｅ所示之水泥停車場、鐵皮房屋、水泥空地拆除，返還系爭
土地與伊及其他共有人全體之判決。
上訴人則以：兩造係就系爭土地應有部分之使用收益權成立租賃
，應依民法第四百六十三條之一準用或類推適用耕地三七五減租
條例之規定。伊承租被上訴人應有部分係耕作系爭土地全部，未
將部分土地提供予前安公司為倉庫使用，所建鐵皮房屋係用以放
置農業機械、農耕器具及肥料等農業用品，被上訴人所指之停車
場與水泥空地，亦為伊農業機械、汽車通行及稻穀搬運時迴旋使
用，不得謂伊不自任耕作。至養鴿一如養雞養鴨，旨在娛樂及進
補之用，該搭建之鴿舍原不得指為非農業使用，況伊在鴿舍旁種
植絲瓜，使瓜藤攀爬鴿舍，更不得以之認伊未自任耕作，伊並無
違反耕地三七五減租條例第十六條第一項規定之情事等語，資為
抗辯。
原審將第一審所為被上訴人敗訴之判決廢棄，改判如其所聲明，
無非以：查上訴人在系爭六二○地號土地搭建如附圖Ｃ、Ｄ、Ｅ
部分之鐵皮房屋、水泥停車場及水泥空地，依第一審法院九十四
年度聲字第一五一二號聲請保全證據及本件同法院分別於九十四
年八月三十一日及九十五年九月二十八日二次勘驗結果，如附圖
Ｄ部分之鐵皮房屋，放置農用機具及物品，有割稻機、小型耕耘
機、碾米機、農地整平器、磅秤、施肥器、農藥噴灑器、大型施
肥機、稻米分裝機各一台、烘穀機三台、鋤頭、農機零件、農藥
、肥料及稻米；Ｃ部分之水泥停車場，除停放有車輛外，放置有
大型耕耘機、插秧機各一台、農用搬運機二台；Ｅ部分所示之水
泥空地，放置有農用物品，可見鐵皮房屋及水泥停車場、水泥空
地主要之用途在於供上訴人放置農業機械、農耕器具及農藥、肥
料等農業用品使用。而被上訴人亦承認前安公司所在地與系爭土
地間有隔一條巷道，另前安公司係經營機械零件鑄造、抽水機、
馬達等之製造加工，該鐵皮房屋及水泥地之農業機械等農業用品
即非屬前安公司所有，被上訴人亦無法指其為前安公司所有，此
部分固不能謂上訴人為非農作使用，惟查上訴人巳○○於九十二
年間為養鴿休閒娛樂之用，所搭建如附圖Ｂ部分之鴿舍，即非供
農用，因農民飼養雞、鴨在於販售得利，與巳○○養鴿旨在供休
閒娛樂不同，且該鴿舍所占系爭土地二十三平方公尺部分，縱有
在鴿舍旁種植絲瓜，使瓜籐攀爬鴿舍，鴿舍所占用之土地亦未供
農用，其辯以養鴿一如養雞、鴨，鴿舍不得指為非農用云云，即
非可取，上訴人顯違反耕地三七五減租條例第十六條第一項之規
定，依同條第二項系爭租約應自九十二年間巳○○搭建鴿舍時即
失其效力，不因嗣後該鴿舍拆除而受影響。又上訴人占有之系爭
土地面積達九千九百五十三平方公尺，鴿舍之面積雖僅占系爭土
地極小部分之二十三平方公尺，然耕地三七五減租條例第十六條
第二項，所謂原訂租約無效，依其規定之本旨推之，自係指全部
租約無效而言。兩造間之系爭租約，業因如附圖Ｂ部分之無效而
全部歸於消滅。從而，被上訴人依民法第八百二十一條規定，請
求上訴人拆除如附圖Ｃ、Ｄ、Ｅ部分地上物，返還系爭土地與全
體共有人，應予准許等詞，為其判斷之基礎。
按土地法第一百零六條第二項規定，前項所稱之耕作，包括漁牧
。所謂漁牧，應涵攝飼牧或飼養雞、鴨、鴿等家禽在內，初不因
其飼牧或飼養之目的而有不同。查系爭土地面積達九千九百五十
三平方公尺，上訴人卯○○、辰○○有應有部分共七分之一之所
有權，上訴人就其餘應有部分七分之六有耕地租用權，復由其於
系爭土地為全部之使用收益，及在系爭六二○地號土地上搭建如
附圖Ｃ、Ｄ、Ｅ部分供農用之鐵皮房屋、水泥停車場及水泥空地
，另上訴人巳○○曾於九十二年間搭建如附圖Ｂ部分現經拆除之
鴿舍面積二十三平方公尺，既為原審所確定之事實，則上訴人搭
建鴿舍飼養鴿子家禽之行為，依上說明，自應涵攝於土地法第一
百零六條第一項所稱之耕作範疇，兩造間之系爭租約不得謂為無
效或上訴人已放棄耕作權，被上訴人依耕地三七五減租條例第十
六條、第十七條第一項第二款及民法第八百二十一條規定，請求
上訴人將如附圖Ｃ、Ｄ、Ｅ部分地上物拆除，返還系爭土地與共
有人全體，即非有據。原審見未及此，遽以上述理由而為上訴人
敗訴之判決，自屬可議。上訴論旨，指摘原判決不當，求予廢棄
，不能認為無理由。爰由本院本於原審所確定之事實，將原判決
除假執行部分外廢棄，自為判決，改駁回被上訴人在第二審之上
訴，以資適法。
據上論結，本件上訴為有理由。依民事訴訟法第四百七十七條第
一項、第四百七十八條第一項第一款、第七十八條，判決如主文
。
中　　華　　民　　國　九十六　年　　十　　月   十八   日
                      最高法院民事第六庭
                          審判長法官  朱　建　男
                                法官  顏　南　全
                                法官  黃　義　豐
                                法官  鄭　傑　夫
                                法官  蘇　清　恭
      本件正本證明與原本無異
                                      書  記  官
中　　華　　民　　國　九十六　年　　十　　月　 三十 　日
                                                 H
